ACORDAO-COMPLETO-2440844

ACÓRDÃO 13284/2020 ATA 42/2020 - SEGUNDA CÂMARA

VISTOS, relatados e discutidos estes autos de Tomada de Contas Especial instaurada pelo Fundo Nacional de Desenvolvimento da Educação, em desfavor do Sr. Omar de Caldas Furtado Filho, ex-Prefeito de Brejo/MA (gestão 2013/2016) , em razão de omissão no dever de prestar contas dos recursos recebidos por força do Programa Brasil Alfabetizado/BRALF, no exercício de 2012 (BRALF/2012) , com período de vigência de 6/9/2012 a 6/9/2014, cujo prazo para prestar contas encerrou-se em 26/5/2017,
ACORDAM os Ministros do Tribunal de Contas da União, reunidos em sessão da 2ª Câmara, ante as razões expostas pelo Relator, em:
	9.1. rejeitar parcialmente as alegações de defesa do Sr. Omar de Caldas Furtado Filho, ex-Prefeito de Brejo/MA - gestão 2013/2016;
	9.2. julgar irregulares, nos termos dos arts. 1º, inciso I, 16, inciso III, alínea "b" e "c", § 2º, da Lei 8.443/92 c/c os arts. 19 e 23, inciso III, da mesma Lei, e com arts. 1º, inciso I, 209, inciso II e III, 210 e 214, inciso III, do Regimento Interno/TCU, as contas do Sr. Omar de Caldas Furtado Filho, condenando-o ao pagamento da importância a seguir especificada, atualizada monetariamente e acrescida dos juros de mora, calculados a partir da data discriminada até a data da efetiva quitação do débito, fixando-lhe o prazo de quinze dias para que comprove, perante o Tribunal, o recolhimento da referida quantia aos cofres do Fundo Nacional de Desenvolvimento da Educação (FNDE) , nos termos do art. 23, inciso III, alínea "a", da citada lei;
	DATA
	VALOR - R$

	22/7/2013
	44.432,53

	9.3. aplicar ao Sr. Omar de Caldas Furtado Filho, a multa prevista no art. 57 da Lei 8.443/92 c/c o art. 267 do RI/TCU, no valor de R$ 5.000,00 (cinco mil reais) , fixando-lhe o prazo de quinze dias, a contar da notificação, para que comprove, perante o Tribunal (art. 214, III, a, do Regimento Interno do TCU) , o recolhimento da dívida aos cofres do Tesouro Nacional, atualizada monetariamente desde a data deste acórdão até a data do efetivo recolhimento, se paga após o vencimento, na forma da legislação em vigor;
	9.4. autorizar, desde logo, a cobrança judicial das dívidas, caso não atendidas a (s) notificação (ões) , na forma do disposto no art. 28, inciso II, da Lei nº 8.443/92;
	9.5. autorizar também, desde logo, se requerido, com fundamento no art. 26, inciso I, da Lei 8.443, de 1992 c/c o art. 217, §§ 1º e 2º do Regimento Interno, o parcelamento da (s) dívida (s) em até 36 parcelas, incidindo sobre cada parcela, corrigida monetariamente, os correspondentes acréscimos legais fixando-lhe o prazo de quinze dias, a contar do recebimento da notificação, para comprovar perante o Tribunal o recolhimento da primeira parcela, e de trinta dias, a contar da parcela anterior, para comprovar os recolhimentos das demais parcelas, devendo incidir sobre cada valor mensal, atualizado monetariamente, os juros de mora devidos, no caso do débito, na forma prevista na legislação em vigor, alertando o responsável de que a falta de comprovação do recolhimento de qualquer parcela importará o vencimento antecipado do saldo devedor, nos termos do § 2º do art. 217 do Regimento Interno deste Tribunal;
	9.6. enviar cópia deste acórdão ao FNDE e ao responsável, para ciência, informando que a presente deliberação, acompanhada do Relatório e do Voto que a fundamentam, está disponível para a consulta no endereço www.tcu.gov.br/acordaos, além de esclarecer que, caso requerido, o TCU poderá fornecer sem custos as correspondentes cópias, de forma impressa.

Tomada de Contas Especial instaurada pelo Fundo Nacional de Desenvolvimento da Educação, em desfavor do Sr. Omar de Caldas Furtado Filho, ex-Prefeito de Brejo/MA (gestão 2013/2016), em razão de omissão no dever de prestar contas dos recursos recebidos por força do Programa Brasil Alfabetizado/BRALF, no exercício de 2012 (BRALF/2012), com período de vigência de 6/9/2012 a 6/9/2014, cujo prazo para prestar contas encerrou-se em 26/5/2017.

Segunda Câmara

Prefeitura Municipal de Brejo - MA.

3. Interessados/Responsáveis:
3.1. Interessado: Fundo Nacional de Desenvolvimento da Educação (00.378.257/0001-81).
3.2. Responsável: Omar de Caldas Furtado Filho (XXX.663.903-XX).

13.1. Ministros presentes: Ana Arraes (Presidente), Augusto Nardes (Relator), Aroldo Cedraz e Raimundo Carreiro.
13.2. Ministros-Substitutos presentes: Marcos Bemquerer Costa e André Luís de Carvalho.

ACORDAO-COMPLETO-2515302

Acórdão 1129/2022 - Segunda Câmara

AUGUSTO NARDES

Em exame Tomada de Contas Especial instaurada pelo Fundo Nacional de Desenvolvimento da Educação, em desfavor do Sr. Omar de Caldas Furtado Filho (CPF 100.663.90397) , ex-Prefeito de Brejo/MA (gestão 2013/2016) , em razão de omissão no dever de prestar contas dos recursos recebidos por força do Programa Brasil Alfabetizado/BRALF, no exercício de 2012 (BRALF/2012) , com período de vigência de 6/9/2012 a 6/9/2014, cujo prazo para prestar contas encerrou-se em 26/5/2017 (peça 14, p.1) .
2.	O ajuste, celebrado entre o então Ministério do Desenvolvimento Social e Combate à Fome (atual Secretaria Especial do Desenvolvimento Social do Ministério da Cidadania) e o aludido município, teve por objeto a transferência automática de recursos financeiros, em caráter suplementar, aos Estados, Distrito Federal e Municípios, destinados a ações de Formação de Alfabetizadores e Alfabetização de Jovens e Adultos (peça 14, p. 1) .
3.	Transcrevo, a seguir, com os devidos ajustes de forma, a instrução lançada pela Secretaria de Controle Externo de Tomada de Contas Especial - Secex/TCE (peça 54) , que contou com a anuência do corpo diretivo (peças 55 e 56) e do Ministério Público junto a este Tribunal (peça 60) , por meio da qual os fatos atinentes a este processo foram circunstanciados:
"HISTÓRICO
Inicialmente, cabe esclarecer que os recursos repassados pelo FNDE ao Município de Brejo - MA, no âmbito do programa BRALF/2012, foram no valor de R$ 141.115,69, segundo o Relatório do Tomador de Contas (peça 14, p. 1) . O relatório citado informou que, apesar do BRALF/2012 no Município Brejo/MA começar sua vigência em 6/9/2012, durante a gestão do Sr. José Farias de Castro, ex-Prefeito (gestões 2009/2012 e 2017/2020) , a ordem bancária nº 2013OB610112 (peça 4) , no valor de R$ 141.115,69, referente ao ciclo do BRALF/2012, só foi emitida em 18/7/2013, creditada na conta corrente específica, em 22/7/2013, durante a gestão do Sr. Omar de Caldas Furtado Filho (gestão 2013/2016 - peça 14, p. 1, item 5) , conforme extrato do FNDE (peça 4, p. 3) :
	Data
	Valor (R$) 

	22/7/2013
	141.115,69

Em relação à prestação de contas do BRALF/2012, é importante relatar que, em 30/12/2014, a Resolução nº 27, alterou o prazo e a forma de prestar contas, por meio do SIGPC Contas Online, dos recursos financeiros referentes às edições do Programa Brasil Alfabetizado (PBA) de 2010, 2011, 2012 e 2013, e informou que o novo prazo seria divulgado no portal do FNDE (peça 14, p. 2, item 5.2) . 
Posteriormente, em 2/2/2017, o FNDE, por meio do seu portal, divulgou que o SIGPC foi aberto para os gestores inserirem dados sobre as despesas efetuadas com os recursos repassados pelo FNDE entre 2010 e 2013 para o Brasil Alfabetizado, cujo prazo final para encaminhá-la, por meio do sistema, era até 25/5/2017 (peça 14, p. 2, item 5.3) .
Fase Interna da TCE
Em 23/8/2017, por meio do Oficio nº 24529/2017- SEOPC/COPRA/CGCAP/ DIFIN/FNDE (peça 6, p. 1 - AR peça 7, p. 2) , o FNDE notificou o Sr. José Farias de Castro, ex-Prefeito (gestões 2009/2012 e 2017/2020) , em 8/9/2017, pela omissão na prestação de contas do BRALF/2012, uma vez que o prazo para prestar contas encerrou-se durante a sua gestão, em 26/5/2017.
Em 27/11/2017, por meio do Oficio nº 34332/2017- SEOPC/COPRA/CGAPC/DIFIN-FNDE (peça 6, p. 3 - AR peça 7, p. 3) , o FNDE notificou o Sr. Omar de Caldas Furtado, ex-Prefeito (gestão 2013/2016) , executor dos recursos, uma vez que a ordem bancária foi creditada na conta específica do BRALF/2012 em 22/7/2013, durante sua gestão.
Após as mencionadas notificações, por meio das quais foi dada aos interessados a oportunidade de se manifestarem com relação aos fatos expostos, observou-se, resumidamente, o seguinte: 
a) o Sr. Omar de Caldas Furtado Filho não apresentou justificativas nem recolheu o valor do débito imputado a ele;
b) a Prefeitura Municipal de Brejo/MA, também notificada, adotou medidas para fins de suspensão da inadimplência da Entidade em relação à transferência (peça 8) , conforme mencionado item IV, subitem 5.2, do Relatório de TCE (peça 14, p. 3) .
Diante do não saneamento das irregularidades apontadas e da não devolução dos recursos, instaurou-se a tomada de contas especial, em 20/8/2018 (peça 1) . No Relatório de TCE nº 507/2018 - DIREC/COTCE/CGAPC/DIFIN-FNDE/MEC (peça 14) , em 10/9/2018, concluiu-se que o prejuízo importaria no valor total dos recursos repassados, imputando-se a responsabilidade ao Sr. Omar de Caldas Furtado Filho (CPF XXX.663.903-XX) , ex-Prefeito de Brejo/MA (gestão 2013/2016) , uma vez que era o responsável pela gestão dos recursos federais recebidos e, no entanto, não tomou as providências para que a execução dos recursos fosse devidamente comprovada. 
No relatório citado, não foi atribuída corresponsabilidade ao prefeito sucessor visto que, não obstante o prazo para prestação de contas ter-se encerrado em 26/5/2017, durante o período de gestão do Sr. José Farias de Castro, ex-Prefeito (gestões 2009/2012 e 2017/2020) , este adotou as medidas legais de resguardo ao erário por meio do registro de Representação no SIGPC (peça 14, p. 2, item 5.5) .
O Relatório de Auditoria 834/2019 da Controladoria Geral da União (peça 15) também chegou às mesmas conclusões. Após serem emitidos o Certificado de Auditoria, o Parecer do Dirigente e o Pronunciamento Ministerial (peças 16/18) , o processo foi remetido a este Tribunal.
Fase Externa da TCE
Na instrução inicial (peça 21) , analisando-se os documentos nos autos, concluiu-se pela necessidade de realização de citação e audiência do Sr. Omar de Caldas Furtado Filho, ex-Prefeito de Brejo/MA (gestão 2013/2016) , nestes termos:
i) ALEGAÇÕES DE DEFESA quanto à irregularidade detalhada a seguir: 
a) Irregularidade: Não comprovação da boa e regular aplicação dos recursos federais repassados à Prefeitura Municipal de Brejo - MA, em face da omissão no dever de prestar contas dos valores transferidos, no âmbito do TRANSFERENCIAS A ESTADO E MUNÍCIPIOS PBA BRALF, no exercício de 2012, cujo prazo encerrou-se em 26/5/2017; (grifos nossos) 
 (...) 
c) Conduta: Não demonstrar a boa e regular aplicação dos recursos federais recebidos e geridos por meio do instrumento em questão, no exercício de 2012, em face da omissão na prestação de contas, cujo prazo encerrou-se em 26/5/2017;
 (...) 
ii)  RAZÕES DE JUSTIFICATIVA quanto à irregularidade detalhada a seguir: 
1. Irregularidade: não disponibilização das condições materiais mínimas e necessárias para que o seu sucessor pudesse apresentar a prestação de contas do TRANSFERENCIAS A ESTADO E MUNÍCIPIOS PBA BRALF, no exercício de 2012, cujo prazo encerrou-se em 26/5/2017;
1.  (...) 
1. Conduta: não disponibilizou as condições materiais mínimas e necessárias para que o seu sucessor pudesse apresentar a prestação de contas;
1.  (...) 
Débito: R$ 141.115,69, em 18/7/2013; valor desta dívida atualizada monetariamente até 23/9/2019: R$ 198.634,45.
Em cumprimento ao pronunciamento da unidade (peça 23) foi efetuada a citação e audiência do responsável, nos moldes adiante:
	Ofício
	Data do ofício
	Data de Recebimento do Ofício
	Nome do Recebedor do Ofício
	Observação
	Fim do Prazo para defesa

	Ofício 5302/2019-TCU/Seproc (peça 24) 
	23/9/2019
	8/10/2019 (vide AR de peça 27) 
	Sâmia Maria Furtado
	Ofício recebido no endereço do responsável, conforme pesquisa de endereço no Sistema da Receita Federal (peça 40) 
	22/10/2019

O responsável, após ter requerido prorrogação de prazo por 15 dias, apresentou suas alegações de defesa e razões de justificativa que serão analisadas mais adiante (peças 30/39) .
A instrução concluiu que, a despeito de o responsável haver apresentado esses elementos para sua justificação, era necessário levar tais elementos à apreciação do FNDE, para emissão de Nota Técnica competente, eis que a justificação tinha características de prestação de contas a destempo (peça 43) .
Após o pronunciamento da unidade (peça 45) e despacho do relator (peça 46) , o FNDE foi notificado a apresentar cópia de Nota Técnica respectiva, por meio do Ofício nº 22298/2020-TCU/Seproc (peça 47) , em 13/5/2020, em face da apresentação de documentos com indícios de prestação de contas intempestiva do BRALF/2012, e apresentar informações sobre a pertinência e a possibilidade de os documentos oferecidos servirem de subsídio ao exame de mérito por parte do TCU.
ANÁLISE DO FNDE NA NOTA TÉCNICA EMITIDA
Em 23/7/2020, por meio do Ofício nº  18789/2020/DIMOC/COTCE/CGAPC/DIFIN-FNDE (peça 51, p. 1) , o FNDE encaminhou a Nota Técnica nº 1949037/2020/DAESP/COPRA-CGAPC/DIFIN (peça 51, p. 3/6) em resposta à diligência deste Tribunal. 
Cabe destacar que o FNDE encaminhou, ainda, cópia do Ofício nº 16470/2020/CGAUX-DIGEF/FNDE (peça 51, p. 14) . O documento foi endereçado à Secretaria de Alfabetização - SEALF/MEC, para sua manifestação quanto ao alcance do objeto e dos objetivos na execução do Programa Brasil Alfabetizado em questão, uma vez que, como até 2013 o FNDE abriu uma única conta corrente para cada ente executor do PBA, na qual foram depositados recursos de diferentes ciclos, as contas dos ciclos 2010 a 2013 deveriam ser analisadas em conjunto, agrupando-se os recursos recebidos, as despesas e as metas físicas de todos os ciclos executados nesse período por cada estado ou município.
Em resposta ao FNDE, a SEALF-MEC emitiu o Parecer nº 23/2020/CGMA/DABE-SEALF/SEALF (peça 51, p. 9) , em 26/6/2020, e informou que para a verificação do cumprimento do objeto, foi feita pesquisa no Sistema Brasil Alfabetizado - SBA, em que constam os registros de cada ciclo, conforme apresentado a seguir (peça 51, p. 9, item 4) . 
	Ciclo
	Meta
	Atendimento
	Porcentagem da Meta Física

	2010
	1.102
	1.085
	98,5

	2011
	1.420
	1.411
	99,4

	2012
	1.420
	1.374
	96,8

5.3. A área técnica, por meio do PARECER Nº 23/2020/CGMA/DABE/SEALF/SEALF, acostado ao SEI sob o número 1937861, manifestou-se consoante exposto a seguir in verbis: 
6. Considerando os objetivos do PBA, e a recomendação do FNDE/MEC de que as contas dos ciclos 2010 a 2013 devem ser analisadas em conjunto e, ainda, por serem relevantes os critérios para análise da prestação de contas do PBA no SIGPC, entende-se que houve o cumprimento do objeto do programa. (peça 51, p. 4 - grifo nosso) 
No tocante à análise financeira dos documentos apresentados pelo responsável, em suas alegações de defesa, feita pelo FNDE, a Nota Técnica nº 1949037/2020/DAESP/COPRA/CGAPC-DIFIN (peça 51, p. 3/6) constatou pagamentos que não foram declarados no Demonstrativo da Receita e da Despesa, caracterizando despesa não comprovada, no valor total de R$ 181.665,94, conforme quadro abaixo (peça 51, p. 4, item 5.4.1) :
	Data
	Documento
	Histórico
	Valor (R$) 

	18/10/2012
	00000660590000007358
	TRANSFERENCIA ON LINE
	2.375,00

	18/10/2012
	00000660590000020167
	TRANSFERENCIA ON LINE
	125,00

	19/10/2012
	00000000000000101901
	TED TRANSF.ELETR.DISPONIVEL
	11.140,00

	19/10/2012
	00000660590000007633
	TRANSFERENCIA ON LINE
	7.500,00

	19/10/2012
	00000660590000007633
	TRANSFERENCIA ON LINE
	3.745,00

	19/10/2012
	00000660590000007633
	TRANSFERENCIA ON LINE
	5.617,50

	24/10/2012
	00000665784000001162
	TRANSFERENCIA ON LINE
	25.316,25

	22/7/2013
	00000660590000020167
	TRANSFERENCIA ON LINE
	1.458,20

	22/7/2013
	00000662953000020233
	TRANSFERENCIA ON LINE
	27.705,83

	18/9/2013
	00000662953000034090
	TRANSFERENCIA ON LINE
	10.667,16

	18/9/2013
	00000662953000034090
	TRANSFERENCIA ON LINE
	32.256,00

	18/9/2013
	00000662953000034090
	TRANSFERENCIA ON LINE
	30.240,00

	18/9/2013
	00000662953000034090
	TRANSFERENCIA ON LINE
	11.760,00

	19/9/2013
	00000662953000034090
	TRANSFERENCIA ON LINE
	11.760,00

	Total
	181.665,94

6.2. Diante do exposto, considerando o conteúdo posto à vista no item 5 desta, manifesta-se que a defesa em tela é insuficiente para regularizar a prestação de contas em escopo, haja vista a presença de irregularidade causadora de prejuízo ao erário da ordem de R$ 181.665,94, consoante subitem 5.4.1 desta (grifo nosso) .
Relativamente à supramencionada análise financeira, o FNDE verificou o extrato da conta específica do BRALF, porém sua abrangência não se limitou à data do repasse de R$ 141.115,69, em 22/7/2013, referente ao BRALF/2012, conforme foi considerado pelo Relatório do Tomador de Contas (peça 14, p. 1) . A análise contemplou também despesas efetuadas antes da data de repasse do FNDE ao BRALF/2012, entre 18/10/2012 e 24/10/2012, provavelmente porque o início da vigência do programa se deu em 6/9/2012. Constatamos que o valor impugnado pela nota técnica foi de R$ 55.818,75, referente a despesas não declaradas e efetuadas no período anterior ao valor creditado para atender ao BRALF/2012, conforme abaixo descriminado:
	Data
	Documento
	Histórico
	Valor (R$) 

	18/10/2012
	00000660590000007358
	TRANSFERENCIA ON LINE
	2.375,00

	18/10/2012
	00000660590000020167
	TRANSFERENCIA ON LINE
	125,00

	19/10/2012
	00000000000000101901
	TED TRANSF.ELETR.DISPONIVEL
	11.140,00

	19/10/2012
	00000660590000007633
	TRANSFERENCIA ON LINE
	7.500,00

	19/10/2012
	00000660590000007633
	TRANSFERENCIA ON LINE
	3.745,00

	19/10/2012
	00000660590000007633
	TRANSFERENCIA ON LINE
	5.617,50

	24/10/2012
	00000665784000001162
	TRANSFERENCIA ON LINE
	25.316,25

	Total
	55.818,75

EXAME TÉCNICO
23.	Inicialmente, com relação ao parágrafo precedente, e tendo em vista que o FNDE abriu uma única conta corrente para cada ente executor do PBA, na qual foram depositados recursos de diferentes ciclos, conforme destacado no Ofício nº 16470/2020/CGAUX/DIGEF/FNDE (peça 51, p. 14) , e considerando que o tomador de contas delimitou que o repasse do BRALF/2012 foi no valor de R$ 141.115,69, em 22/7/2013, entendemos que essas despesas não declaradas pelo Sr. Omar de Caldas Furtado Filho (CPF XXX.663.903-XX) exPrefeito do Município de Brejo/MA (gestão 2013/2016) , em suas alegações de defesa, no valor de R$ 55.818,75, não fazem parte do ciclo BRALF/2012 por terem acontecido antes da data do repasse concernente ao BRALF/2012. Isso afasta a responsabilidade do ex-Prefeito no tocante a essa glosa de despesas, pelo menos com relação do BRALF/2012.
24.	Quanto à lista de despesas não comprovadas do parágrafo 21 retro, elaborada pelo FNDE, vê-se que algumas foram anteriores à transferência do BRALF/2012. Essas não devem ser consideradas para fins de comprovação. As demais, terão sua análise discorrida adiante.
Defesa Apresentada pelo Responsável ao TCU
25.	Quanto às alegações e documentos trazidos a exame, o responsável apresentou elementos que comprovam a licitação do objeto e apresentou cópia dos documentos exigidos pela Lei de Licitações (peça 38) , bem como o contrato com a empresa vencedora (peça 39, p. 147/151) e as respectivas notas fiscais (peça 31 a 35 e peça 37) . Segundo o Termo de Referência do Pregão Presencial nº 012/2013/CPL PMBREJO (peça 38, p. 17/18) , foram previstos 5 lotes para a Contratação de Empresa especializada para fornecimento/reprodução de material pedagógico, didático, literário e de testes para atender as necessidades do programa Brasil Alfabetizado no Município de Brejo/MA. De acordo com a Ata de sessão, realizada em 9/9/2013, a empresa vencedora foi FLORESCER COMÉRCIO E SUPRIMENTO LTDA, CNPJ 11.520.083/0001-66 (peça 38, p. 29/31) . Vejamos:
	Pregão Presencial nº 012/2013/CPL PMBREJO

	Lote
	Descrição
	Qt
	Valor do Termo de Referência (R$) 
	Empresa vencedora
	Valor licitado
 (R$) 
	Quant. 
Rcbda
	Valor Pago
	Nota Fiscal

	1
	Material Escolar
	1600
	32.256,00
	FLORESCER COMÉRCIO E SUPRIMENTO LTDA
	32.256,00
	1600
	32.256,00
	000.002.847 (peça 34) 

	2
	Material Alfabetizador
	300
	30.240,00
	FLORESCER COMÉRCIO E SUPRIMENTO LTDA
	30.240,00
	300
	30.240,00
	000.002.848 (peça 32) 

	3
	Aquisição ou Reprodução de material pedagógico e literário
	2400
	18.144,00
	FLORESCER COMÉRCIO E SUPRIMENTO LTDA
	18.144,00
	1411
	10.667,16
	000.002.849 (peça 33) 

	4
	Aquisição ou Reprodução de material didático
	2400
	20.160,00
	FLORESCER COMÉRCIO E SUPRIMENTO LTDA
	20.160,00
	1400
	11.760,00
	000.002.850 (peça 35) 

	5
	Reprodução de testes cognitivos
	2400
	20.160,00
	FLORESCER COMÉRCIO E SUPRIMENTO LTDA
	20.160,00
	1400
	11.760,00
	000.002.851 (peça 37) 

	Total
	120.960,00
		120.960,00
		96.683,16
	
26.	No tocante aos argumentos levantados, em síntese, o defendente aduziu que exerceu seu mandato de Prefeito de Brejo/MA de 2013 a 2016, por isso não teve como prestar contas no prazo fixado pela legislação - 26/5/2017, obrigação essa que recaiu sobre seu sucessor.
27.	Afirmou que havia deixado a documentação relativa às contas do BRALF/2012 na Prefeitura, mas, com a eleição de um adversário político, ficou à mercê da vontade do novo prefeito de prestar as contas devidas, o que não fez.
28.	Argumentou que não houve irregularidade na aplicação dos recursos do BRALF/2012, desobrigando a Administração de instaurar tomada de contas especial, pois, nesta oportunidade veio apresentar documentos probatórios da boa aplicação da verba federal. 
29.	Solicitou também que os documentos ora juntados fossem examinados, a fim de suprir a alegada omissão, os quais constituíram-se de:
Peça 31: comprovante de transferência bancária, dia 22/8/2013, no valor de R$ 27.705,86, de 'L F Aranha Pinheiro' para 'Prefeitura Municipal de Brejo/MA - BRALF';
Peça 32: comprovante de transferência bancária, dia 18/9/2013, no valor de R$ 30.240,00, de 'Prefeitura Municipal de Brejo/MA - BRALF' para 'Florescer Comercio e Supr.'; Nota Fiscal nº 2848, da empresa 'Florescer Comercio e Suprimentos Ltda.', de mesma data e mesmo valor, por '300 kits do alfabetizador';
Peça 33: comprovante de transferência bancária, dia 18/9/2013, no valor de R$ 10.667,16, de 'Prefeitura Municipal de Brejo/MA - BRALF' para 'Florescer Comercio e Supr.'; Nota Fiscal nº 2849, da empresa 'Florescer Comercio e Suprimentos Ltda.', de mesma data e mesmo valor, por 'Reprodução de material pedagógico/literário';
Peça 34: comprovante de transferência bancária, dia 18/9/2013, no valor de R$ 32.256,00, de 'Prefeitura Municipal de Brejo/MA - BRALF' para 'Florescer Comercio e Supr.'; Nota Fiscal nº 2847, da empresa 'Florescer Comercio e Suprimentos Ltda.', de mesma data e mesmo valor, por '1600 kits escolar do aluno';
Peça 35: comprovante de transferência bancária, dia 18/9/2013, no valor de R$ 11.760,00, de 'Prefeitura Municipal de Brejo/MA - BRALF' para 'Florescer Comercio e Supr.'; Nota Fiscal nº 2850, da empresa 'Florescer Comercio e Suprimentos Ltda.', de mesma data e mesmo valor, por 'Aquisição/reprodução de material didático';
Peça 36: Oficio nº 34332/2017/Seopc/Copra/Cgapc/Difin-FNDE, de 27/11/2017, em que o FNDE comunicou ao responsável a omissão de prestar contas e requer providências; e Ofício s/nº , de 2/1/2018, assinado por Sâmia Maria Furtado, ex-Secretária de Educação do Município, em que comunicou à então Secretária de Educação, que a ausência da prestação de contas motivou-se pelo fato de o sistema de prestação de contas SIGPC ainda não havia sido aberto para prestação de contas do Bralf  (...) ; afirmou no mesmo expediente que encaminharia a documentação de despesa do programa Bralf, assim como o processo licitatório respectivo, para alimentação dos dados no referido sistema;
Peça 37: comprovante de transferência bancária, dia 18/9/2013, no valor de R$ 11.760,00, de 'Prefeitura Municipal de Brejo/MA - BRALF' para 'Florescer Comercio e Supr.'; Nota Fiscal nº 2851, da empresa 'Florescer Comercio e Suprimentos Ltda.', de mesma data e mesmo valor, por 'Reprodução de testes cognitivos';
Peça 38: Ofício nº 025, de 2/8/2013, da Secretária de Educação à época, solicitando ao Prefeito a abertura de licitação para contratação de empresa para elaboração de material/serviços do BRALF; publicação no D.O.U. nº 166, Seção 3, de 28/8/2013, do extrato do Edital do Pregão Presencial 12/2013; cópia do Edital do Pregão Presencial 12/2013; valor licitado de R$120.960,00; cópia Contrato nº 032/3013-relativo ao Pregão 12/2013;
Peça 39: processo da licitação e contratação do objeto do BRALF/2012, por meio do Pregão 12/2013.
Análise da Defesa
30.	Com relação à mudança de titularidade na Prefeitura de Brejo/MA e a impossibilidade de inserir os dados das contas no sistema SIGPC, fica evidente que a obrigação de prestar contas cabia ao seu sucessor. Mesmo assim, a peça nº 36, juntada ao processo pelo responsável (Ofício s/nº , de 2/1/2018, assinado por Sâmia Maria Furtado, ex-Secretária de Educação do Município) , demonstra que já havia tomado ciência da irregularidade (omissão) , mas, intempestivamente, iria começar a dar providências para atender seu dever legal. Logo, confirma-se sua omissão, pois, somente em 2/1/2018 - sete meses depois da data limite para prestar contas - 26/5/2017, iniciou o procedimento para dotar o Prefeito sucessor dos meios necessários à apresentação das contas ao FNDE.
31.	Vale ressaltar o significativo encargo de gestor de recursos públicos, o qual tem de prestar contas de sua regular gestão, no prazo e no modo devidos. Este prazo e modo estão claramente fixados no instrumento que foi firmado pelo representante do FNDE e pelo gestor. A ausência de prestação de contas inviabiliza o controle, impossibilitando a comprovação da adequada e regular gestão dos recursos que lhe foram confiados. A prestação de contas não é obrigação acessória, pois, a omissão no dever de prestar contas viola princípio fundamental da República, constitui ato de improbidade administrativa (Constituição Federal, artigo 70, parágrafo único, c/c artigo 93 do Decreto-Lei 200/1967 e artigo 11, inciso VI, da Lei 8.429/1992) e faz nascer a presunção de desvio dos recursos, conforme assentado na jurisprudência desta Corte (Acórdãos 162/2004, 129/2004, 94/2004, 61/2004 e 1.498/2003, todos da 2ª Câmara) .
32.	Assim, não se deve acolher tal argumento.
33.	Relativamente aos documentos trazidos à colação, observa-se que o contrato resultante do processo de instauração do Pregão 12/2013 (Contrato nº 032/2103 - peça 39, p. 156 e 160) teve vigência entre 16/9/2013 até o fim de 2013. Antes da sua assinatura, em 22/7/2013 (peça 4) , o município recebeu o aporte de recursos necessários para execução do programa. A ordem dos procedimentos administrativos guardou aderência às normas que regem a matéria. 
34.	Dentre as peças juntadas, o defendente trouxe documentos que expõem os pagamentos atinentes ao Contrato 32/2013. Fez-se cotejamento desses pagamentos com a movimentação constante do extrato da conta específica, que se demonstra na tabela abaixo:
Tabela 1
		DATA
	EXTRATO (peça 4) 
TIPO-BENEFICIÁRIO-NATUREZA-VALOR
	ORDENS DE PAGAMENTO 
 (peças 31 a 35 e 37) 
TIPO-BENEFICIÁRIO-NATUREZA-VALOR

	1
	22/7/2013
	Ordem Bancária - C - ..........................141.115,69
	 - 

	2
	22/7/2013
	Transf-TGAPinheiroME - D - ..............27.705,83
	-

	3
	22/7/2013
	Transf-PMBrejo - D - .............................1.458,20
	-

	4
	22/8/2013
	Transf-PMBrejo - C - ...........................27.805,86
	Transf-PMBrejo - C - ...........................27.805,86

	5
	18/9/2013
	Transf-Empresa - D - ............................30.240,00
	Transf-Empresa - D - ..........................30.240,00

	6
	18/9/2013
	Transf-Empresa - D - ............................11.760,00
	Transf-Empresa - D - ...........................11.760,00

	7
	18/9/2013
	Transf-Empresa - D - ............................10.667,16
	Transf-Empresa - D - ...........................10.667,16

	8
	18/9/2013
	Transf-Empresa - D - ............................32.256,00
	Transf-Empresa - D - ...........................32.256,00

	9
	18/9/2013
	Transf-Empresa - D - ............................11.760,00
	Transf-Empresa - D - ...........................11.760,00

35.	Do demonstrativo se nota que todos os pagamentos com nota fiscal correspondente - itens 5 a 9 - são de 18/9/2013 (peça 32: R$ 30.240,00; peça 33: R$ 10.667,16; peça 34: R$ 32.256,00; peça 35: R$ 11.760,00; peça 37: R$ 11.760,00) , e totalizam R$ 96.683,16. As operações de item 1 a 4 ocorreram antes da contratação e não devem ser aceitas como probantes, por contrariarem as normas de contratação pública e terem natureza estranha à avença (transferências sem comprovação fiscal, transferência à Prefeitura, créditos não admissíveis devido à natureza do ajuste) . Somente os itens 5 a 9 podem ser acolhidos como dispêndios atinentes ao programa, pois, estavam na vigência do contrato, dispunham de nota fiscal e constaram do extrato. Os demais dispêndios estão no extrato bancário, mas, carecem de legitimidade e comprovação mediante nota e respaldo contratual. 
36.	Chama a atenção também que em apenas dois dias - de 16 a 18 de setembro de 2013 - a contratada entregou o material e serviço previstos no contrato. Neste caso, há indícios de antecipação de pagamento ou a empresa já havia preparado o material antes da subscrição do contrato.
37.	Nesse contexto, importa ressaltar que, além de comprovar a consecução do objeto avençado, cabe ao gestor estabelecer nexo entre a realização do objeto do convênio e os recursos recebidos para esse fim. É necessário que o responsável demonstre o nexo causal entre os recursos por ele geridos e os documentos de despesas referentes à execução, como notas de empenho, ordens bancárias, cheques, recibos ou notas fiscais e extratos bancários, com vistas a confirmar a utilização dos recursos da União. No presente caso, não houve apresentação dos documentos fiscais idôneos para todas as movimentações financeiras, a comprovar o nexo causal entre transferência recebida e aplicação respectiva na execução do objeto pactuado.
38.	A relevância de demonstrar o vínculo entre os valores recebidos da União e as despesas efetuadas é explicitada no Voto condutor do Acórdão 3545/2006-TCU-Primeira Câmara (Rel. Min. Marcos Vilaça) , que assim enuncia:
Além de comprovar a consecução do objeto avençado, cabe ao gestor estabelecer nexo entre a realização do objeto do convênio e os recursos recebidos para esse fim. De outro modo, poderia existir um objeto realizado por diversos recursos com a mesma prestação de contas, razão pela qual essas exigências não constituem mera formalidade, por se tratar do único meio de controle que permite atestar a boa e regular aplicação dos recursos públicos. 
39.	O entendimento é reiterado, entre outros julgados, por ocasião do Acórdão 1741/2017-TCU-Primeira Câmara (Rel. Min. Bruno Dantas) , cujo Voto condutor assim registra:
Defendo veementemente que tal comprovação inequívoca é especialmente importante quando se trata de recursos federais geridos por pessoas que, ordinariamente, têm acesso a diversas fontes de recursos públicos e privados. Preocupa nesses casos, pois, a possibilidade de gestores mal intencionados bancarem uma única despesa com duas ou mais origens distintas, permitindo a apropriação indevida de verbas federais. Nesse sentido, por exemplo, o Acórdão 1909/2014-TCU-Segunda Câmara (Rel. Min. Aroldo Cedraz) .
40.	Com relação à despesa não comprovada, no valor de R$ 1.458,20 (item 3 da tabela precedente) , em análise ao extrato bancário, constatamos que o valor foi transferido para a conta da Prefeitura de Brejo/MA, em 22/7/2013, com movimentação da conta específica em desacordo com as normas legais (peça 4, p.3) . Logo, não pode figurar como despesa regular. 
41.	Com relação ao pagamento de R$ 27.705,83 para a T. G Aranha Pinheiro (item 2 da tabela precedente) , o responsável não apresentou nota fiscal, mas sim, um comprovante de transferência bancária (peça 31) . Em consulta ao extrato bancário da conta específica, constatamos o registro da razão social da empresa no mesmo valor apresentado pelo responsável e data (peça 4, p. 3) . No entanto, entendemos que essa despesa de R$ 27.705,83 não pode ser acolhida como regular, uma vez que o responsável não apresentou documentos que comprovem a sua licitude (licitação ou contrato vinculado) . 
42.	No tocante ao não cumprimento do prazo, o responsável alegou que não teve acesso ao SIGPC por não ser mais o gestor na época do prazo final. Apresentou comprovação nos autos de que entregou os documentos necessários para seu sucessor efetuar a prestação de contas, conforme Ofício s/nº /2018, recebido pela Secretaria de Educação do município (peça 36, p. 2) . Registra-se apenas que o oferecimento dessa documentação ocorreu de forma intempestiva, ou seja, depois do prazo legal para que o sucessor pudesse apresentar a prestação de contas. Contudo, a considerar que a prestação de contas foi apresentada antes de o responsável ser citado no TCU, não restaria configurada a omissão, entendendo-se como falha formal, de maneira que somos por acatar a justificativa. 
43.	Isto posto, somos por acolher parcialmente as alegações de defesa no defendente, no que diz respeito ao valor do débito imputado, admitindo apenas os comprovantes de aplicação do numerário no BRALF/2012 consubstanciados nas peças 32 a 35 e 37, os quais totalizam R$ 96.683,16. O valor restante (R$ 141,115,69 - R$96.683,16 = R$ 44.432,53) deve ser mantido a título de ressarcimento ao erário, posto que não comprovada sua aplicação.	 
44.	No que concerne ao exercício do direito consagrado do contraditório e da ampla defesa, há que se trazer à baila os decididos mediante o Acórdão 2050/2016-TCU-Segunda Câmara e Acórdão 10669/2015-TCU-Segunda Câmara, nos quais esta Corte entendeu a desnecessidade de nova citação e audiência em função das irregularidades encontradas nas contas intempestivas apresentadas. 
45.	O presente caso se adequa aos precedentes citados, uma vez que a notificação contida nos ofícios citatórios (peças 24 e 25) contemplou a obrigatoriedade de que fosse demonstrada integralmente a correta aplicação dos recursos transferidos, em face de haver informado expressamente que os documentos eventualmente apresentados a título de prestação de contas deveriam estar de acordo com as exigências legais e regulamentares, vir acompanhados de argumentos de fato e de direito, de elementos comprobatórios das despesas e da regular aplicação dos recursos federais geridos e de justificativa para a omissão no dever de prestar contas no prazo estabelecido.
46.	Além disso, consoante se nota do ofício citatório endereçado ao responsável, ele foi citado em função da omissão no dever de prestar contas, bem como da não comprovação da boa e regular aplicação dos recursos conveniados. 
47.	Assim, não há que se falar em prejuízo ao contraditório e à ampla defesa, visto ser obrigação do responsável demonstrar cabalmente a correta utilização dos valores que lhe foram confiados, o que não ocorreu no caso
CONCLUSÃO
48.	A presente tomada de contas especial foi instaurada em decorrência da omissão de prestar contas das despesas realizadas pelo Município de Brejo/MA, no exercício de 2012, no âmbito do Programa TRANSFERENCIAS A ESTADO E MUNÍCIPIOS PBA BRALF, cujo prazo para prestar contas encerrou-se em 26/5/2017. 
49.	O exame das ocorrências e alegações de defesa registradas nas seções 'Histórico' e 'Exame Técnico' permitiu, na forma dos arts. 10, § 1º, e 12, incisos I e II, da Lei 8.443/1992 c/c o art. 202, incisos I e II, do RI/TCU, concluir que a conduta do Sr. Omar de Caldas Furtado Filho (CPF 100.663.90397) , ex-Prefeito de Brejo/MA - gestão 2013/2016, enquanto Chefe do Executivo Municipal, foi de encontro às leis e normas aplicáveis ao programa ora em exame. As evidências juntadas ao processo e as alegações de defesa rejeitadas nesta instrução foram suficientes para corroborar sua responsabilidade individual pela recomposição dos cofres públicos, decorrentes dos danos causados ao erário, em face da ausência de comprovação da boa e regular aplicação dos recursos disponibilizados em 2013, à conta do BRALF/2012. 
50.	Destarte, propõe-se acolher parcialmente suas alegações de defesa, imputando-se-lhe o débito indicado no parágrafo 43 antecedente, corrigido pela data do repasse do FNDE.
51.	Como restou caracterizada a identificação de irregularidades nos documentos juntados nas suas peças de defesa, também se verificou a não comprovação da boa e regular aplicação dos recursos objeto deste processo. Nesse diapasão, convém salientar que é pacífica a jurisprudência deste Tribunal no sentido de que compete ao gestor o ônus de provar a aplicação regular dos recursos que lhe foram confiados, vide Acórdão 974/2018-TCU-Plenário (Relator Bruno Dantas) , 511/2018-Plenário (Relator Aroldo Cedraz) , 3875/2018-Primeira Câmara (Relato r Vital Do Rêgo) , 1983/2018-Primeira Câmara (Relator Bruno Dantas) , 1294/2018-Primeira Câmara (Relator Bruno Dantas) , 3200/2018-Segunda Câmara (Relator Aroldo Cedraz) , 2512/2018-Segunda Câmara (Relator Aroldo Cedraz) , 2384/2018-Segunda Câmara (Relator José Múcio Monteiro) , 2014/2018-Segunda Câmara (Relator Aroldo Cedraz) , 901/2018-Segunda Câmara (Relator José Múcio Monteiro) , entre outros.
52.	Em se tratando de processo em que a parte interessada não logrou afastar as irregularidades e débito a ela imputados, não há elementos objetivos para que se possa efetivamente aferir e reconhecer a ocorrência de boa-fé na conduta do responsável, podendo este Tribunal, desde logo, proferir o julgamento de mérito pela irregularidade das contas, conforme os termos dos §§ 2º e 6º do art. 202 do Regimento Interno do TCU. (Acórdão 2064/2011-TCU-Primeira Câmara (relator: Ubiratan Aguiar) , 6.182/2011-TCU-1ª Câmara (relator: Weber de Oliveira) , 4.072/2010-TCU-1ª Câmara (Relator: Valmir Campelo) , 1.189/2009-TCU-1ª Câmara (Relator: Marcos Bemquerer) , 731/2008-TCU-Plenário (Relator: Aroldo Cedraz) .
53.	Vale ressaltar que a pretensão punitiva do TCU, conforme Acórdão 1441/2016-TCU-Plenário, que uniformizou a jurisprudência acerca dessa questão, subordina-se ao prazo geral de prescrição indicado no art. 205 do Código Civil, que é de 10 anos, contado da data de ocorrência da irregularidade sancionada, nos termos do art. 189 do Código Civil, sendo este prazo interrompido pelo ato que ordenar a citação, a audiência ou a oitiva do responsável. No caso em exame, não ocorreu a prescrição, uma vez que a liberação dos recursos deu-se 22/7/2013 (extrato, peça 4) e o ato de ordenação da citação ocorreu em 18/9/2019 (peça 23) .
54.	Outrossim, importa mencionar que a jurisprudência pacífica nesta Corte é no sentido da imprescritibilidade das ações de ressarcimento ao erário (Súmula-TCU 282) . Dessa forma, identificado dano ao erário, deve-se instaurar e julgar o processo de tomada de contas especial para responsabilizar seus agentes causadores, respeitando o direito ao contraditório e a ampla defesa, independentemente de quando ocorreram os atos impugnados.
PROPOSTA DE ENCAMINHAMENTO
55.	Diante do exposto, submetemos os autos à consideração superior, propondo ao Tribunal:
55.1.	acolher parcialmente as alegações de defesa do Sr. Omar de Caldas Furtado Filho (CPF 100.663.90397) , ex-Prefeito de Brejo/MA - gestão 2013/2016;
55.2.	julgar irregulares, nos termos dos arts. 1º, inciso I, 16, inciso III, alínea 'b' e 'c', § 2º, da Lei 8.443/92 c/c os arts. 19 e 23, inciso III, da mesma Lei, e com arts. 1º, inciso I, 209, inciso II e III, 210 e 214, inciso III, do Regimento Interno/TCU, as contas do Sr. Omar de Caldas Furtado Filho (CPF 100.663.90397) , ex-Prefeito de Brejo/MA - gestão 2013/2016, condenando-o ao pagamento da importância a seguir especificada, atualizada monetariamente e acrescida dos juros de mora, calculados a partir da data discriminada até a data da efetiva quitação do débito, fixando-lhe o prazo de quinze dias para que comprove, perante o Tribunal, o recolhimento da referida quantia aos cofres do Fundo Nacional de Desenvolvimento da Educação (FNDE) , nos termos do art. 23, inciso III, alínea 'a', da citada lei;
	DATA
	VALOR - R$

	22/7/2013
	44.432,53

Valor do débito atualizado em 26/8/2020, com juros: R$ 73.026,82 (peça 53) 
55.3.	aplicar ao Sr. Omar de Caldas Furtado Filho (CPF 100.663.90397) , a multa prevista no art. 57 da Lei 8.443/92 c/c o art. 267 do RI/TCU, fixando-lhe o prazo de quinze dias, a contar da notificação, para que comprove, perante o Tribunal (art. 214, III, a, do Regimento Interno do TCU) , o recolhimento da dívida aos cofres do Tesouro Nacional, atualizada monetariamente desde a data do acórdão que vier a ser proferido por este Tribunal até a data do efetivo recolhimento, se paga após o vencimento, na forma da legislação em vigor;
55.4.	autorizar, desde logo, a cobrança judicial das dívidas, caso não atendidas a (s) notificação (ões) , na forma do disposto no art. 28, inciso II, da Lei nº 8.443/92;
55.6.	autorizar também, desde logo, se requerido, com fundamento no art. 26, inciso I, da Lei 8.443, de 1992 c/c o art. 217, §§ 1º e 2º do Regimento Interno, o parcelamento da (s) dívida (s) em até 36 parcelas, incidindo sobre cada parcela, corrigida monetariamente, os correspondentes acréscimos legais fixando- lhe o prazo de quinze dias, a contar do recebimento da notificação, para comprovar perante o Tribunal o recolhimento da primeira parcela, e de trinta dias, a contar da parcela anterior, para comprovar os recolhimentos das demais parcelas, devendo incidir sobre cada valor mensal, atualizado monetariamente, os juros de mora devidos, no caso do débito, na forma prevista na legislação em vigor, alertando o responsável de que a falta de comprovação do recolhimento de qualquer parcela importará o vencimento antecipado do saldo devedor, nos termos do § 2º do art. 217 do Regimento Interno deste Tribunal;
55.7.	enviar cópia do Acórdão que vier a ser proferido ao FNDE e ao responsável, para ciência, informando que a presente deliberação, acompanhada do Relatório e do Voto que a fundamentam, está disponível para a consulta no endereço www.tcu.gov.br/acordaos, além de esclarecer que, caso requerido, o TCU poderá fornecer sem custos as correspondentes cópias, de forma impressa."
	
É o Relatório.

8.1. Frederico de Sousa Almeida Duarte (11.681/OAB-MA) Sebastião Moreira Maranhão Neto (OAB/MA 6297); Carlos José Luna Pinheiro (OAB/MA nº 7452); José Helias Sekeff do Lago (OAB/MA nº 7.744); Frederico de Abreu Silva Campos (OAB/MA nº 12.425); Emanuelle de Jesus P. Martins (OAB/MA nº 9754); Erislane Campos da Silva (OAB/MA nº 20115) e outros, representando Omar de Caldas Furtado Filho.

Procurador Rodrigo Medeiros de Lima.

TOMADA DE CONTAS ESPECIAL. omissão no dever de prestar contas. infração à norma legal. não comprovação da boa e regular aplicação da totalidade dos recursos recebIdos. CONTAS IRREGULARES. DÉBITO E MULTA AO EX-GESTOR.

TOMADA DE CONTAS ESPECIAL (TCE)

Secretaria de Controle Externo de Tomada de Contas Especial (SecexTCE).

Trata-se de tomada de contas especial instaurada pelo Fundo Nacional de Desenvolvimento da Educação, em desfavor do Sr. Omar de Caldas Furtado Filho (CPF 100.663.90397) , ex-Prefeito de Brejo/MA (gestão 2013/2016) , em razão de omissão no dever de prestar contas dos recursos recebidos por força do Programa Brasil Alfabetizado/BRALF, no exercício de 2012 (BRALF/2012) , cujo objeto contemplou ações de Formação de Alfabetizadores e Alfabetização de Jovens e Adultos.	
2.	De início, cabe esclarecer que, apesar do BRALF/2012 no Município Brejo/MA ter sua vigência iniciada em 6/9/2012, durante a gestão do Sr. José Farias de Castro, ex-Prefeito (gestões 2009/2012 e 2017/2020) , a ordem bancária nº 2013OB610112 (peça 4) , no valor de R$ 141.115,69, referente ao ciclo do BRALF/2012, foi emitida apenas em 18/7/2013 e creditada na conta corrente específica, em 22/7/2013, durante a gestão do Sr. Omar de Caldas Furtado Filho (gestão 2013/2016 - peça 14, p. 1, item 5) .
3.	Durante a fase interna de apuração, o Sr. Omar de Caldas Furtado Filho não apresentou justificativas nem recolheu o valor do débito imputado a ele. Por sua vez, a Prefeitura Municipal de Brejo/MA adotou medidas para fins de suspensão da inadimplência da Entidade em relação à transferência (peça 8) , conforme mencionado item IV, subitem 5.2, do Relatório de TCE (peça 14, p. 3) . Desse modo, em face do não saneamento das irregularidades apontadas e da não devolução dos recursos, instaurou-se esta tomada de contas especial, em 20/8/2018 (peça 1) . 
4.	Cumpre registrar que não foi atribuída corresponsabilidade ao prefeito sucessor visto que, apesar de o prazo para prestação de contas ter-se encerrado em 26/5/2017, durante o período de gestão do Sr. José Farias de Castro, ex-Prefeito (gestões 2009/2012 e 2017/2020) , este adotou as medidas legais de resguardo ao erário por meio do registro de Representação no SIGPC (peça 14, p. 2, item 5.5) .
5.	O Relatório de Auditoria 834/2019 da Controladoria Geral da União (peça 15) também chegou às mesmas conclusões. Após serem emitidos o Certificado de Auditoria, o Parecer do Dirigente e o Pronunciamento Ministerial (peças 16/18) , o processo foi remetido a este Tribunal.
6.	Devidamente citado, o responsável, após ter requerido prorrogação de prazo por 15 dias, apresentou suas alegações de defesa e razões de justificativa (peças 30/39) . Por outro lado, o FNDE encaminhou a Nota Técnica nº 1949037/2020/DAESP/COPRA-CGAPC/DIFIN (peça 51, p. 3/6) em resposta à diligência deste Tribunal documentos com indícios de prestação de contas intempestiva do BRALF/2012, e apresentou informações sobre a pertinência e a possibilidade de os documentos oferecidos servirem de subsídio ao exame de mérito por parte do TCU.
7.	No tocante à análise financeira dos documentos apresentados pelo responsável, em suas alegações de defesa, feita pelo FNDE, a Nota Técnica nº 1949037/2020/DAESP/COPRA/CGAPC-DIFIN (peça 51, p. 3/6) constatou pagamentos que não foram declarados no Demonstrativo da Receita e da Despesa, caracterizando despesa não comprovada, no valor total de R$ 181.665,94. Verificou, ainda, o extrato da conta específica do BRALF, porém sua abrangência não se limitou à data do repasse de R$ 141.115,69, em 22/7/2013, referente ao BRALF/2012, conforme foi considerado pelo Relatório do Tomador de Contas (peça 14, p. 1) . 
8.	A análise contemplou também despesas efetuadas antes da data de repasse do FNDE ao BRALF/2012, entre 18/10/2012 e 24/10/2012, provavelmente porque o início da vigência do programa se deu em 6/9/2012. A equipe técnica constatou que o valor impugnado pela nota técnica foi de R$ 55.818,75, referente a despesas não declaradas e efetuadas no período anterior ao valor creditado para atender ao BRALF/2012, conforme detalha o relatório precedente.
9.	O responsável apresentou elementos que comprovam a realização da licitação do objeto, assim como o contrato com a empresa vencedora e as respectivas notas fiscais (peça 31 a 35 e peça 37) . Foram previstos 5 lotes para a Contratação de Empresa especializada para fornecimento/reprodução de material pedagógico, didático, literário e de testes para atender as necessidades do programa Brasil Alfabetizado no Município de Brejo/MA. 
10.	Da análise da documentação acostada aos autos, a unidade técnica, com o endosso do Ministério Público junto ao TCU, apresentou seu posicionamento pela acolhimento parcial das alegações de defesa do responsável, imputando-se-lhe o débito indicado no parágrafo 43 do relatório antecedente, corrigido pela data do repasse do FNDE. Incorporo às minhas razões de decidir as manifestações constantes dos autos, sem prejuízo das considerações a seguir. 
11.	Com relação à documentação apresentada pelo FNDE, e considerando que o tomador de contas delimitou que o repasse do BRALF/2012 foi no valor de R$ 141.115,69, em 22/7/2013, as despesas não declaradas pelo Sr. Omar de Caldas Furtado Filho no valor de R$ 55.818,75, não devem fazer parte do ciclo BRALF/2012 por terem acontecido antes da data do repasse de recursos realizado.
12.	Quanto aos argumentos trazidos pelo responsável de que não teve como prestar contas no prazo fixado pela legislação - 26/5/2017, pois exerceu seu mandato de Prefeito de Brejo/MA de 2013 a 2016, e que a obrigação recaiu sobre seu sucessor, mesmo que se aceite a lógica da argumentação, os elementos constantes dos autos demonstram clara demora na adoção de providências corretivas, pois mesmo ciente da irregularidade, demorou sete meses para dotar o Prefeito sucessor dos meios necessários à apresentação das contas ao FNDE.
13.	No tocante à documentação apresentada, detalhada na tabela 1 do relatório precedente, percebe-se que todos os pagamentos com nota fiscal correspondente - itens 5 a 9 - são de 18/9/2013 (peça 32: R$ 30.240,00; peça 33: R$ 10.667,16; peça 34: R$ 32.256,00; peça 35: R$ 11.760,00; peça 37: R$ 11.760,00) , e totalizam R$ 96.683,16. Por sua vez, as operações dos itens 1 a 4 ocorreram antes da contratação e não devem ser aceitas, por infringirem as normas de contratação pública e terem natureza estranha à avença.
14.	Com relação ao pagamento de R$ 27.705,83 para a empresa T. G Aranha Pinheiro (item 2 da tabela constante do relatório precedente) , o responsável não apresentou nota fiscal, mas apenas um comprovante de transferência bancária (peça 31) , ou seja, não trouxe aos autos documentos que comprovem a sua licitude. 
15.	Desse modo, manifesto-me, na linha apresentada pela SecexTCE e pelo Parquet, no sentido de acolher parcialmente as alegações de defesa no defendente, no que diz respeito ao valor do débito imputado, admitindo os comprovantes de aplicação do numerário no BRALF/2012 relacionados nas peças 32 a 35 e 37, os quais totalizam R$ 96.683,16. Todavia, rejeito as alegações quanto ao valor restante (R$ 141,115,69 - R$96.683,16 = R$ 44.432,53) , o qual deve ser mantido a título de ressarcimento ao erário, posto que não comprovada sua aplicação.	 
16.	Ante o exposto, considerando que não foram esclarecidas diversas despesas questionadas nesta TCE, que compete ao gestor o ônus de provar a aplicação regular dos recursos que lhe foram confiados, e que não há elementos objetivos para que se possa efetivamente aferir e reconhecer a ocorrência de boa-fé na conduta do responsável, as presentes contas devem ser julgadas irregulares. Dada a gravidade da infração cometida, deve ser aplicada ao aludido ex-gestor a multa capitulada no art. 57 da Lei 8.443/1992, em valor proporcional ao dano, tendo em vista que¸ in casu, não ocorreu a prescrição da pretensão punitiva.
	Com essas considerações, VOTO por que seja adotada a deliberação que ora submeto a este Colegiado. 
TCU, Sala das Sessões Ministro Luciano Brandão Alves de Souza, em 24 de novembro de 2020.
Ministro JOÃO AUGUSTO RIBEIRO NARDES 
Relator